【裁判字號】    98,上,171
【裁判日期】    990210
【裁判案由】    損害賠償
【裁判全文】
臺灣高等法院高雄分院民事判決           98年度上字第171號
上  訴  人  丙○○
訴訟代理人  何春源律師
被上訴人    乙○○
上列當事人間請求損害賠償事件，上訴人對於民國98年7 月22日
臺灣高雄地方法院98年度訴字第995 號第一審判決提起上訴，本
院於99年1 月27日言詞辯論終結，判決如下：
    主  文
原判決關於駁回上訴人後開第二項之訴部分，及訴訟費用之裁判
廢棄。
被上訴人應再給付上訴人新台幣壹拾捌萬伍仟貳佰元，及自民國
九十七年十二月二十一日起至清償日止，按週年利率百分之五計
算之利息，暨新台幣伍萬伍仟肆佰伍拾肆元自民國九十七年十二
月二十一日起至九十八年七月三日止，按週年利率百分之五計算
之利息。
其餘上訴駁回。
第一、二審訴訟費用，由被上訴人負擔十分之一，餘由上訴人負
擔。
    事 實 及 理 由
一、被上訴人乙○○經合法通知，未於言詞辯論期日到場，核無
    民事訴訟法第386 條各款所列之情形，爰依上訴人之聲請由
    其一造辯論而為判決，合先明。
二、上訴人起訴主張：被上訴人於民國96年2 月9 日14時15分許
    ，駕駛車牌號碼441-HB號營業曳引車，沿高雄縣杉林鄉台21
    線由北往南方向行駛，行經該路254.4 公里處，因超速且行
    經彎道未減速慢行之過失，撞及伊所駕駛沿同路由南往北方
    向行駛之車號P2-8049 號自用小客車，致伊受有右髖骨、左
    股骨下端骨折、頭部外傷併發腦震盪、臉部多處擦傷、頸部
    扭傷、胸部、腹部挫傷等傷害，被上訴人所犯業務過失傷害
    罪，業經台灣高雄地方法院以97年度交簡上字第232 號判處
    罪刑確定在案。伊因本件車禍受傷，共支出醫療費用新台幣
    （下同）200,000 元，又受傷後生活無法自理，自96年2 月
    9 日車禍當天起算半年，均由親人看護，故請求看護費用18
    0,000 元，再伊以種植蓮霧維生，因傷無法種植蓮霧，受有
    工作損失500,000 元，又伊受此重大傷害，造成精神上莫大
    痛苦，故請求精神慰撫金1,500,000 元。爰依侵權行為之法
    律關係，聲明請求被上訴人賠償損害2,380,000 元及自刑事
    附帶民事起訴狀繕本送達翌日起至清償日止按年息5%計算之
    利息。
三、被上訴人未於準備程序或言詞辯論期日到庭，亦未曾以書狀
    作何聲明或陳述。
四、原審經審理結果，判命被上訴人應給付上訴人55,454元【（
    醫療費23,270元+ 看護費54,000元+ 慰撫金200,000 元）×
    0.2=55,454元】及自98年7 月4 日起至清償日止按週年利率
    5%計算之利息，並駁回上訴人其餘請求。上訴人對其敗訴部
    分不服，提起上訴，並於本院聲明：(一)原判決不利於上訴人
    部分廢棄；(二)被上訴人應再給付上訴人2,324,546 元及自起
    訴狀繕本送達翌日起至清償日止，按年息5%計算之利息；(三)
    第一、二審訴訟費用由被上訴人負擔。被上訴人敗訴部分，
    未據被上訴人聲明不服，已告確定。
五、本件所應審究者為：
  (一)被上訴人就本件事故之發生有無過失？上訴人是否與有過失
    ？
  (二)上訴人得請求被上訴人賠償之醫療費、看護費、工作損失及
    精神慰撫金金額各為何？
六、被上訴人就本件事故之發生有無過失？上訴人是否與有過失
    ？經查：
  (一)上訴人主張被上訴人於96年2 月9 日14時15分許，駕駛車牌
    號碼441-HB號營業曳引車，沿高雄縣杉林鄉台21線由北往南
    方向行駛，行經該路254.4 公里處，因超速且行經彎道未減
    速慢行之過失，而與上訴人所駕駛車號P2-8049 號自用小客
    車發生碰撞，致上訴人受有右髖骨、左股骨下端骨折、頭部
    外傷併發腦震盪、臉部多處擦傷、頸部扭傷、胸部、腹部挫
    傷等傷害，業據上訴人提出診斷證明書為證（原審卷第57頁
    ），並有道路交通事故現場圖、道路交通事故調查報告表(一)
    、(二)、道路交通事故現場蒐證照片附卷可稽（見外放刑案警
    卷第9 頁至第16頁）。而依道路交通事故現場圖、調查報告
    表(一)及現場蒐證照片所示，本件事故路段設有彎道，彎度約
    20至30度左右，事故後有刮地痕留於被上訴人行向（即杉林
    鄉台21線由北往南方向）近彎道終點處（上訴人行向為近彎
    道起始處）。又證人即製作道路交通事故現場圖之警員甲○
    ○於本院證述：「現場... 沒有煞車痕；現場完全沒有兩邊
    的煞車痕」等語明確（本院卷第50頁正、背面）。按行經設
    有彎道之路段，應減速慢行，作隨時停車之準備，此為道路
    交通安全規則第93條第1 項第2 款所明定，而本件事故路段
    設有彎道，且由刮地痕推測撞擊地點應係接近被上訴人行向
    之彎道終點處，惟被上訴人行向並無煞車痕，均如前述，是
    被上訴人駕車行經設有彎道之路段未減速慢行，至為顯然。
  (二)其次，本件事故路段之行車速限為時速60公里，有道路交通
    事故調查報告表(一)可稽。而道路交通事故現場圖於被上訴人
    行向之快、慢車道上，雖標示有訴外人尤瀚鋒所駕駛、跟車
    行駛於被上訴人後方之421-HB營業曳引車所留，略呈由東北
    向西南延伸之左、右輪胎滑痕（即車輛滑行之痕跡，左輪胎
    滑痕為20 .8 公尺、右輪滑痕為19.8公尺），惟此2 輪胎滑
    痕並非煞車痕，業據證人甲○○明確證述如前，是自無從依
    此等輪胎滑痕之長度或當時之路面狀況，推論尤瀚鋒所駕曳
    引車或被上訴人車輛之車速。此外，上訴人復未能另舉他證
    證明被上訴人於事發前之車速超逾時速60公里。是上訴人主
    張被上訴人於事故前行車超速，自難認係屬實。
  (三)據上，堪認上訴人主張被上訴人於事故前行經設有彎道路段
    未減速慢行，堪信屬實，至其主張被上訴人於事故前行車超
    速，難信為真。按損害之發生或擴大，被害人與有過失者，
    法院得減輕賠償金額或免除之，民法第217 條第1 項定有明
    文，而此規定之目的在謀求加害人與被害人間之公平，是以
    賦與法院減輕其賠償金額或免除之職權。被上訴人於本院固
    未以言詞或書狀就本件事故之責任歸屬為任何陳述。然其於
    刑案警詢、偵查及審理時均一再陳稱其並未跨越中心雙黃線
    ，係上訴人駕駛車輛跨越雙黃線駛入其車道，上訴人車輛左
    前車頭撞擊其駕駛車輛之左後輪等語（見刑案警卷第7 頁、
    偵卷第6-7 頁、二審卷第8 、12頁）。是依上開說明，本院
    就上訴人對本件損害之發生或擴大，是否與有過失，自有依
    職權查究之必要。
  (四)而查，訴外人尤瀚鋒於刑案偵查及審理時證稱：我們是從甲
    仙跟被告（即被上訴人）車過來，大約2 、30分鐘；我們遠
    遠就看見對方（指上訴人）有跨越雙黃線，我們有鳴喇叭，
    對方閃避不及撞到被告（被上訴人）駕駛的車子的左後輪；
    我之前就有看到對方的車，我就有用無線電跟被告（被上訴
    人）講，被告（被上訴人）的車有閃等語（刑案二審卷第7
    頁、偵卷第7 頁）。又訴外人即搭乘被上訴人車之蕭為峰於
    刑案審理中證述：當時我坐在被告（被上訴人）駕駛旁邊，
    有一部車從前方過來，我跟被告（被上訴人）說那部車怪怪
    的，好像要撞我們，剛好無線電也通知我們說前方的車怪怪
    ，對方的車就撞到被告（被上訴人）的車，我所謂怪怪的是
    指對方的車一直開往我們的車道等詞（見刑案二審卷第8 頁
    、第9 頁）。以此2 人所證均指陳係上訴人跨越雙黃線行駛
    ，且互核相符。復依據道路交通事故現場圖觀之，刮地痕係
    留於被上訴人行向（即杉林鄉台21線由北往南方向）近彎道
    終點處（上訴人行向為近彎道起始處），業如前述；再由現
    場蒐證照片所示，上訴人車輛左前車頭及被上訴人車輛之左
    後輪確有撞擊之痕跡（見刑案警卷第10頁、13頁）。且證人
    甲○○亦於本院就兩車之可能撞擊地點、車損部位證述：「
    （刮地痕）是在被上訴人的車道上，刮地痕距離中心雙黃線
    應該是3 點多公尺，靠近快慢車道分隔線上；被上訴人是在
    左邊車輪（有）被撞擊的痕跡，車輪是在車輛約中間的位置
    ，上訴人的車輛左前車頭的損害度比較大」等語明確（本院
    卷第50頁背面、第51頁）。故依現場跡證及車輛受損情形觀
    之，此撞擊情形應係上訴人所駕車輛在被上訴人車道內與被
    上訴人所駕車輛發生撞擊，蓋倘如上訴人主張係被上訴人跨
    越雙黃線行駛而肇事，則兩車碰撞時之相關跡證理應在上訴
    人行駛之車道上，且應係被上訴人之車輛車頭撞擊上訴人車
    頭或車身，始符事理。況且，上訴人車道全無煞車痕，已據
    證人甲○○證述明確，若被上訴人所駕車輛驟然侵入上訴人
    車道，上訴人豈有不緊急煞車以為應便之理；遑論上訴人對
    於兩車如何發生撞擊、其曾採取何種緊急應變措施等節，於
    刑案審理中均未能完整陳述。基上，上訴人跨越道路中心雙
    黃線駛入被上訴人車道並撞擊被上訴人車輛左後輪等情，堪
    予認定。
  (五)綜上所述，被上訴人於行經設有彎道之路段行駛本應減速慢
    行，作隨時停車之準備，且其於刑案警詢中自承事故發生前
    約50、60公尺即已發現上訴人跨越雙黃線逆向行駛（刑案警
    卷第7 頁），猶應減速行駛，且當時並無不能注意之情事，
    竟疏未注意為之，致與上訴人所駕車輛發生撞擊，上訴人因
    而受有上開傷害，被上訴人應有過失，且其過失與上訴人受
    傷間具有相當因果關係，是被上訴人過失之侵權行為已堪認
    定。另者，按分向限制線為雙黃實線，用以劃分路面成雙向
    車道，禁止車輛跨越行駛，此為道路交通標誌標線號誌設置
    規則第165 條所明定；又不依規定駛入來車道，應處罰鍰，
    道路交通管理處罰條例第45條第3 款亦有明文。上訴人跨越
    雙黃線駛入對向之被上訴人行駛車道，而與被上訴人發生碰
    撞，亦有過失，至為明確。本院審酌事發生經過、兩造過失
    情況等一切情狀，認兩造就本件事故之過失比例應為被上訴
    人負20% 之過失責任，上訴人負80% 之過失責任。
七、上訴人得請求被上訴人賠償之醫療費、看護費、工作損失及
    精神慰撫金金額各為何？
  (一)醫療費用：上訴人固主張其自本件車禍受傷後，迄今已支出
    醫藥費200,000 元等情。惟經原審向國軍左營總醫院函詢結
    果，據該院函覆上訴人急診自費費用1,378 元（該院優免35
    0 元、自繳1,028 元），住院費用健保給付133,740 元，住
    院自費費用21,892元（含優免16,526元、自繳5,366 元），
    此有卷附上開醫院函可稽（見原審卷第43頁）。而按保險對
    象因發生保險事故，而對第三人有損害賠償請求權者，本保
    險之保險人於提供保險給付後，得依下列規定，代位行使損
    害賠償請求權：一汽車交通事故：向強制汽車責任保險保險
    人請求... ，此為全民健康保險法第82條第1 項本文及第1
    款所明定。是依全民健康保險提供醫療給付者，該項醫療費
    用請求權，已法定移轉予中央健康保險局，被保險人就全民
    健康保險所提供之醫療給付部分，不得再向加害人請求。是
    前述健保給付之醫療費用133,740 元部分，既係上訴人依全
    民健保身分就醫，由全民健康保險所提供之醫療給付，則依
    上開說明，此部分健保給付費用自不得再向被上訴人請求。
    至前揭醫院優免金額350 元、16,526元部分，係因上訴人具
    榮民眷屬身分，該院始給與優免優惠，業據上訴人自陳在卷
    （見原審卷第52頁），而此項醫療費用減免支出之優惠，係
    以上訴人之榮民眷屬身分為基礎，與侵權行為所生之損害賠
    償請求權，並非出於同一原因，後者之損害賠償請求權，殊
    不因受有此項優惠而喪失，故上訴人對於此項優免金額，自
    仍可請求賠償。據上，上訴人可請求賠償之醫療費用金額合
    計為23,270元（計算方式：1,378 元+21,892 元=23,270 元
    ）。逾此數額之請求，非屬正當，不應准許。
  (二)看護費180,000 元、工作損失500,000 元：按當事人對於他
    造主張之事實，於言詞辯論時不爭執者，視同自認；當事人
    對於他造主張之事實，已於相當時期受合法之通知，而於言
    詞辯論期日不到場，亦未提出準備書狀爭執者，應準用前項
    規定，民事訴訟法第280 條第1 、3 項定有明文。經查，被
    上訴人對於上訴人所主張支出看護費180,000 元、受有工作
    損失500,000 元之事實，已於本院歷次準備程序受合法之通
    知（98年10月1 日、同年11月5 日、同年11月30日、同年12
    月24日），而於言詞辯論期日不到場，亦從未提出準備書狀
    爭執，揆諸上開規定，被上訴人對於上訴人主張之前揭事實
    ，應視同自認。從而，堪信上訴人主張其支出看護費180,00
    0 元、受有工作損失500,000 元，係屬真實，其請求被上訴
    人賠償此2 部分之費用、損失，應全數准許。
  (三)精神慰撫金1,500,000 元：上訴人因系爭車禍受有頭、頸、
    左腿部等傷害，傷勢非微，衡情當受有精神上相當之痛苦。
    又上訴人為退休老師，目前務農，名下有數筆房屋及10餘筆
    土地、田賦，被上訴人則係從事駕駛，年收入約400,000 元
    餘，業據上訴人陳明在卷，並有稅務電子閘門財產所得調件
    明細表可稽（見原審院卷第18頁至第23頁），本院審酌上訴
    人所受精神痛苦，並兩造身份、地位、經濟狀況等一切情狀
    ，認上訴人請求精神慰撫金以500,000 元為適當，逾此部分
    之請求不應准許。
  (四)綜上，上訴人因本件事故所受損害合計1,203,270 元（23,2
    70+180,000+500,000+500,000元=1,203,270），惟上訴人就
    本件事故之發生與有過失，應負80% 之責任，故被上訴人所
    應賠償之金額即應依此比例減輕，依此計算，上訴人向被上
    訴人請求之金額於240,654 元（即1,203,270x20%=240,654
    ）之範圍內係有理由，逾此金額部分，洵屬無據。
八、綜合所述，上訴人本侵權行為法律關係，請求被上訴人給付
    2,380,000 元，及自起訴狀繕本送達翌日起至清償日止，按
    週年利率5%計算之利息，於240,654 元及自97年12月21日（
    即刑事附帶民事起訴狀繕本送達翌日）起算之法定遲延利息
    部分，為有理由，應予准許，其餘為無理由，不應准許。原
    審就上開應准許部分，僅判命被上訴人應給付上訴人55,454
    元及自98年7 月4 日起至清償日止按週年利率5%計算之利息
    ，就185,200 元（即240,65 4-55,454=185,200 ）及自97年
    12 月21 日起算之法定遲延利息，暨55,454元自97年12月21
    日起至98年7 月3 日止按年息5%計算之利息部分，為上訴人
    敗訴之判決，尚有未洽，上訴意旨求予廢棄改判，為有理由
    。爰由本院就此部分予以廢棄，並改判如主文第2 項所示。
    至於上訴人之請求不應准許部分，原判決為上訴人敗訴之判
    決，經核於法並無不合，上訴意旨求予廢棄改判，為無理由
    ，應駁回其上訴。
九、據上論結，本件上訴為一部有理由，一部無理由，依民事訴
    訟法第385 條第1 項前段、第450 條、第449 條第1 項、第
    79條、第463條，判決如主文。
中    華    民    國    99    年    2     月    10    日
                          民事第三庭
                              審判長法官  張國彬
                              法      官  吳登輝
                              法      官  甯  馨
以上正本證明與原本無異。
如對本判決上訴，須於判決送達後20日內向本院提出上訴狀，其
未表明上訴理由者，應於上訴後20日內向本院提出上訴理由書（
均須按他造當事人之人數附繕本）。上訴時應提出委任律師或具
有律師資格之人之委任狀，並依附註條文規定辦理。
中    華    民    國    99    年    2     月    10    日
                              書  記  官  施耀程
附註：
民事訴訟法第466 條之1 ：對於第二審判決上訴，上訴人應委任
律師為訴訟代理人，但上訴人或其法定代理人具有律師資格者，
不在此限。

司法院資訊處製作；財團法人民間司法改革基金會備份。
